【裁判字號】    98,上訴,4865
【裁判日期】    990325
【裁判案由】    毒品危害防制條例等
【裁判全文】
臺灣高等法院刑事判決                98年度上訴字第4865號
上  訴  人
即  被  告  甲○○
指定辯護人  本院公設辯護人周君穎
上列上訴人因毒品危害防制條例等案件，不服臺灣桃園地方法院
98年度訴字第26號，中華民國98年6月24日第一審判決（起訴案
號：臺灣桃園地方法院檢察署96年度偵字第23986號），提起上
訴，本院判決如下：
    主  文
原判決撤銷。
甲○○無罪。
    理  由
一公訴意旨略以：甲○○明知愷他命（Ketamine，俗稱K他命）
  為毒品危害防制條例明定之第3級毒品，且屬行政院依據懲治
  走私條例公告之管制進口物品（「懲治走私條例公告管制物品
  項目及其數額」甲項第4款規定之管制進出口物品），未經許
  可，不得運輸，亦不得私運進口，竟與某自稱「黃國志」之成
  年男子、某姓名年籍均不詳之綽號「文生」者，共同基於私運
  管制進口物品及運輸毒品之犯意聯絡，由黃國志先將來源不詳
  之愷他命1批（共毛重4,880公克），分裝藏放於61瓶化妝品罐
  內，佯為化妝品，即以「李振信」為收貨人，及以臺北市士林
  區○○○路○段9號4樓甲○○住處為收貨住址，委請不知情之
  上豪快遞股份有限公司（下稱上豪快遞公司）於民國96年9月1
  9日，以編號CX96525Q1042號進口快遞貨物簡易申報單，向財
  政部臺北關稅局申報進口輸入上開物品，並以空運快遞之方式
  ，透過港龍航空公司編號KA-488號班機，將裝放有該物品之貨
  物箱，自大陸珠海地區經由香港地區，輾轉運送進入臺灣地區
  ，甲○○則以持有0000000000號行動電話，與黃國志聯繫取貨
  事宜，並依黃國志指示，伺機將上開愷他命轉交予在國內接應
  之「文生」。嗣於當日凌晨3時30分許，在桃園縣大園鄉桃園
  國際機場遠雄快遞進口專區處，為財政部臺北關稅局人員會同
  內政部警政署航空警察局安全檢查隊警員以X光檢查儀執行檢
  查時，察覺上開貨物箱內藏放愷他命後，遂予以查扣，警員又
  於當日下午2時14分許，喬裝為快遞送貨人員，前往上開送貨
  地址，查獲甲○○出面領取該貨物箱。因認被告甲○○涉犯毒
  品危害防制條例第4條第3項之運輸第三級毒品、懲治走私條例
  第2條第1項之私運管制物品進口等罪嫌云云。
二起訴書認被告甲○○涉有上開運輸第三級毒品、私運管制物品
  進口等罪嫌，無非係以：被告之供述、證人即上豪快遞公司職
  員翁靖遠之證述、扣案愷他命1批（共毛重4,880公克）、內政
  部警政署刑事警察局96年10月18日刑鑑字第0960146705號鑑定
  書、編號CX96525Q1042號進口快遞貨物簡易申報單、快遞送貨
  單、航空警察局安全檢查隊X光檢查儀注檢貨物報告表、扣案
  物品照片及0000000000號行動電話之雙向通聯紀錄等，為其主
  要論據。
三按犯罪事實應依證據認定之，無證據不得認定其犯罪事實；又
  不能證明被告犯罪者，應諭知無罪之判決，刑事訴訟法第154
  條第2項、第301條第1項定有明文。又犯罪事實依法應依證據
  認定之，不得僅以被告之反證不成立，持為認定犯罪之論據；
  認定犯罪事實應依證據，為刑事訴訟法所明定，故被告否認犯
  罪事實所持之辯解，縱屬不能成立，仍非有積極證據足以證明
  其犯罪行為，不能遽為有罪之認定；認定犯罪事實所憑之證據
  ，雖不以直接證據為限，間接證據亦包括在內，然而無論直接
  或間接證據，其為訴訟上之證明，須於通常一般之人均不致有
  所懷疑，而得確信其為真實之程度者，始得據為有罪之認定，
  倘其證明尚未達到此一程度，而有合理之懷疑存在、無從為有
  罪之確信時，自應為無罪之判決（最高法院21年上字第474號
  、30年上字第1831號、76年臺上字第4986號判例意旨參照）。
四訊據上訴人即被告甲○○矢口否認有上揭犯行，辯稱：(一)係「
  黃國志」請伊代收包裹，他說要寄一些瓶瓶罐罐的東西給伊，
  並稱有一位綽號「文生」的人會過來找伊，伊再把包裹交給「
  文生」，伊不知道包裹裡面是什麼東西。(二)伊若知悉所收受之
  包裹內含有毒品，豈會提供其真正家中住址供快遞公司寄送貨
  物。(三)系爭包裹記載收貨人名字係「李振信」非伊之名字「甲
  ○○」，足認寄送包裹之人與伊並無犯意之聯絡，伊僅係遭人
  利用云云。經查：
  (一)被告於96年9月間某日，接獲人在大陸地區之「黃國志」來
    電，告知將有貨物1批運輸進口臺灣地區，要其在住處代收
    ，並轉交真實姓名年籍不詳之綽號「文生」之成年男子。「
    黃國志」將原判決附表編號一所示之愷他命毒品，分裝藏放
    於原判決附表編號一所示之61瓶塑膠瓶罐內，再以原判決附
    表編號二所示紙盒61個包裝後裝入原判決附表編號二所示之
    大紙箱內，佯為化妝品，以「李振信」為收貨人，及以臺北
    市士林區○○○路○段9號4樓被告住處為收貨住址，委請上
    豪快遞公司於96年9月19日，以編號CX96525Q1042號進口快
    遞貨物簡易申報單，向財政部臺北關稅局申報進口輸入上開
    物品，並以空運快遞之方式，透過港龍航空公司編號KA-488
    號班機，將裝放有該物品之貨物箱，自大陸珠海地區經由香
    港地區，輾轉運送進入臺灣地區。被告則以其所有如原判決
    附表編號四所示之0000000000號行動電話，與「黃國志」聯
    繫取貨事宜，並以其所有如原判決附表編號三所示之000000
    0000號行動電話向快遞公司詢問包裹取貨事宜。嗣於當日凌
    晨3時30分許，在桃園縣大園鄉桃園國際機場遠雄快遞進口
    專區處，為財政部臺北關稅局人員會同內政部警政署航空警
    察局安全檢查隊警員以X光檢查儀執行檢查時，察覺上開貨
    物箱內藏放愷他命後，遂予以查扣，警員又於當日下午2時
    14分許，喬裝為快遞送貨人員，前往上開送貨地址，查獲被
    告出面向管理員領取該貨物箱等情，為被告所不否認，並有
    如原判決附表編號一至四所示之物扣案可稽，並經證人即上
    豪快遞公司職員翁靖遠於警詢時陳述甚詳（見96年度偵字第
    23986號卷第14頁、第15頁），復有交通部民用航空局航空
    醫務中心毒品鑑定書、航空警察局安全檢查隊查獲涉嫌毒品
    危害防制條例毒品初步鑑驗報告書、進口快遞貨物簡易申報
    、飛馬運通有限公司托運單、航空警察局安全檢查隊X光檢
    查儀注檢貨物報告書、財政部台北關稅局96年9月19日北棧
    緝移字第0960100471號函、台北關稅局扣押貨物收據、搜索
    照片72張、內政部警政署刑事警察局鑑定書、0000000000號
    行動電話遠傳電信受信通聯紀錄報表等在卷可憑（見上揭偵
    卷第17至42頁、第59頁、第72至73頁），堪信為真實。
  (二)被告於96年9月19日警詢時供稱：「黃國志」打電話說要寄
    塑膠製品來等語（見上揭偵卷第5頁背面）；於96年9月19日
    偵查中供稱：「黃國志」打電話稱有塑膠品娃娃要寄給伊等
    語（見上揭偵卷第46頁）；於96年11月2日偵查中供稱：「
    黃國志」稱包裹內係塑膠類瓶瓶罐罐的東西，類似水壺等語
    （見上揭偵卷第53頁）；於97年12月4日原審供稱：他說要
    寄一些瓶瓶罐罐的東西等語（見97年度審訴字第2950號卷第
    21頁）。是被告於偵查中供稱「黃國志」告知要寄送「塑膠
    品娃娃」，雖與其後所述「塑膠類瓶瓶罐罐」類似「水壺」
    不符。惟衡情被告果真有參與運送毒品，當知包裹內夾藏有
    毒品，並思索遭查獲時之辯詞，應無可能隨口回答自陷供述
    前後矛盾之窘境，被告卻於未及兩個月之時間向檢察官為歧
    異之供述，是否係因包裹被查獲時內裝化妝品罐，而「黃國
    志」僅告知要寄送塑膠製品，被告自作聰明認「塑膠類瓶瓶
    罐罐」之說法較「塑膠品娃娃」可信，乃改口係「塑膠類瓶
    瓶罐罐」，並非無疑。況被告辯稱：「黃國志」稱要寄「塑
    膠類瓶瓶罐罐」一節，縱屬不實，非有積極證據足以證明被
    告有運送毒品之犯行，仍不能遽為有罪之認定。
  (三)「黃國志」係以「李振信」為收貨人，及以臺北市士林區○
    ○○路○段9號4樓被告住處為收貨住址。衡諸常理，被告若
    有參與運送毒品，而非一時受「黃國志」囑託代收包裹，應
    無可能發生姓名遭誤繕之事。再者，被告苟知包裹內夾藏有
    毒品，是否敢冒遭查緝之風險，提供自家住址予「黃國志」
    寄送包裹，並親自簽收包裹，亦非無疑。本件既未查得被告
    曾收受「黃國志」報酬之事證，亦無任何被告與「黃國志」
    、「文生」連繫之通訊監察譯文可佐。而警員喬裝之快遞送
    貨人員，未等待被告將包裹帶回住處，或轉交他人，即將被
    告逮捕。實難排除被告並不知包裏內容，僅係單純為他人代
    收包裹之可能性。
  (四)被告經商多年，具相當社會經驗，並見過由大陸地區寄送毒
    品到國內被查獲之媒體報導，業據被告供明在卷。且被告不
    知「黃國志」之真實姓名、年籍，可見2人彼此了解有限。
    被告復未質疑「黃國志」為何不由「文生」直接收貨，即冒
    然同意在國內為「黃國志」代收包裹，啟人疑竇。惟在國內
    幫友人代收大陸地區之包裹，乃普遍之事，且基於情誼，未
    必會詢問詳情或加以質疑。被告非無可能僅係礙於情面，一
    時思慮未周幫「黃國志」代收包裹，非必即可預見包裹內夾
    藏毒品，且此事實之發生並不違背其本意，而具有運輸毒品
    及走私運管制物品進口之不確定故意。
  (五)被告雖於原審聲請傳喚簡明祥、莊英信、劉俊男、劉靜等人
    ，欲證明被告有赴大陸洽談投資餐廳、證人與被告共同經營
    室內設計裝潢事業、案發前前往廣東東筦經營啤酒屋、「黃
    國志」自稱為台商、被告與家人同居一堂、經濟狀況良好等
    事實。惟被告替「黃國志」代收包裹，主觀上是否可預見包
    裹內可能藏有毒品等違禁物，與上開待證事實，並無直接關
    聯，核無傳喚之必要。至證人乙○○於本院審理時證稱：被
    告在大陸虎門經營碳烤店，經營是否順利，有無被流氓騷擾
    過，伊均不清楚。伊在碳烤店看過1位叫「黃國志」（音同
    ）的人，瘦瘦的，年紀應比伊大一點，自稱係被告朋友，伊
    不清楚被告與「黃國志」交往情形等語（見本院卷第48頁）
    ，不足為有利或不利於被告之認定。又被告於原審聲請傳喚
    社區管理員高亞川，欲證明案發後數日有不明人士至被告社
    區附近徘徊，並向前來詢問之社區管理員稱要找9號4樓之被
    告，後來管理員問說什麼事就跑掉了之事實，惟查被告既不
    知綽號「文生」之長相，縱有人向管理員詢問欲找被告，亦
    無從得知該人是否即為「文生」，自無傳喚之必要。
  (六)由上，本件尚難排除被告係單純幫「黃國志」代收包裹之可
    能性。本諸罪疑唯輕原則，自難認被告具有運輸毒品及走私
    運管制物品進口之不確定故意。
五綜上所述，檢察官所提證據，尚不足以使本院形成被告有運輸
  毒品及走私運管制物品進口犯行之確切心證。此外，復查無其
  他積極事證足認被告有檢察官所指犯行，要屬不能證明被告犯
  罪。原審未察，對被告予以論罪科刑，自有違誤。被告上訴否
  認犯行，為有理由，應由本院撤銷原審判決，另為被告無罪之
  諭知。
據上論斷，應依刑事訴訟法第369第1項前段、第364條、第301條
第1項前段，判決如主文。
本案經檢察官李良忠到庭執行職務。
中    華    民    國    99    年    3     月    25    日
                  刑事第七庭  審判長法  官  宋明蒼
                                    法  官  趙功恆
                                    法  官  楊智勝
以上正本證明與原本無異。
如不服本判決，應於收受送達後10日內向本院提出上訴書狀，其
未敘述上訴之理由者並得於提起上訴後10日內向本院補提理由書
（均須按他造當事人之人數附繕本）「切勿逕送上級法院」。
                                    書記官  林桂玉
中    華    民    國    99    年    3     月    29    日

司法院資訊處製作；財團法人民間司法改革基金會備份。
